【裁判字號】    88,上易,5096
【裁判日期】    890203
【裁判案由】    詐欺
【裁判全文】
臺灣高等法院刑事判決                          八十八年度上易字第五九六號
    上  訴  人
    即  被  告  辛○○即蕭宏.
    選任辯護人  蘇癸旨
                林春金
    上  訴  人
    即  被  告  丁○○
    選任辯護人  簡肇盈
右上訴人因詐欺案件，不服臺灣新竹地方法院八十六年度易字第一九四四號，中華民
國八十八年十月七日第一審判決（起訴案號：臺灣新竹地方法院檢察署八十六年度偵
字第三○二四、四七七四號；移送併辦案號：八十七年度偵字第一七○、一七九○號
、八十八年度偵字第八五一號）提起上訴，本院判決如左：
    主  文
原判決撤銷。
辛○○共同連續意圖為自己不法之所有，以詐術使人將本人之物交付，處有期徒刑捌
月，緩刑伍年。
丁○○共同連續意圖為自己不法之所有，以詐術使人將本人之物交付，處有期徒刑貳
年。
    事  實
一、辛○○（原名蕭宏基）係富而邑建設股份有限公司（下稱富而邑公司）之負責人
    ，丁○○係富而邑公司之股東兼實際負責人，張美嬌（另案審理）係泉益實業有
    限公司及銓鎰國際有限公司之負責人。辛○○、丁○○與張美嬌三人於在民國（
    下同）八十五年六月間，原計劃在泉益實業有限公司所有坐落新竹市○○段一二
    五三之一、一二五三之二、一二五三之六、一二五四、一二六七之一、一二六八
    、一二六八之三、一二六八之四、一二六九、一二七○地號十筆土地上，興建名
    為「新築」之透天大別墅，嗣後因故未能順利進行，其等明知上開十筆土地均登
    記為泉益實業有限公司所有，而非銓鎰國際有限公司所有，該土地上均設定高額
    抵押權擔保借款，並早於八十五年二月十五日即經臺灣新竹地方法院以八十五年
    度執全字第二一四號假扣押查封在案，不得任意為處分，且有關透天大別墅樣式
    之建造執照亦未經主管機關核准通過，竟均隱瞞此項實情，或由辛○○、丁○○
    、張美嬌，或由辛○○、張美嬌，或由丁○○、張美嬌共同意圖為自己不法之所
    有，基於犯意之聯絡及概括之犯意，連續為下列之詐欺行為：
  (一)辛○○、丁○○、張美嬌三人於八十五年七月十三日，推由丁○○利用不知情之
    預售屋代銷人員楊正業、庚○○向承購戶甲○○詐稱：該房屋係自地自建，絕對
    產權清楚，並可於買賣契約中保證之，復表示該房屋一切建築工程皆已完備，預
    定於同年九月三日開工，又佯稱此為新竹市政府工務局建造執照（八一）工建字
    第○五六三號核准建造之建物，並提出建造執照及核准平面圖取信於甲○○，致
    甲○○誤信為真而欲購買，丁○○復以富而邑公司、辛○○名義，及非地主之銓
    鎰國際有限公司、張美嬌名義，與甲○○訂立「新築」房屋土地預定買賣契約書
    ，出售編號Ａ８戶房屋及坐落基地，總價款為新臺幣（下同）六百九十五萬元，
    甲○○並因之陷於錯誤而先後於八十五年七月二日、八十五年七月十三日、八十
    五年九月二十九日各繳付其所有之三十萬元、五十萬元、三十二萬元，共計支付
    價款一百十二萬元。
  (二)辛○○、張美嬌二人又於同年八月十四日，利用不知情之預售屋代銷人員楊正業
    、庚○○向承購戶戊○○以相同之手段做不實之訛詐說詞，使戊○○陷於錯誤而
    欲購買同透天別墅房地，辛○○、張美嬌再以富而邑公司、辛○○名義，及非地
    主之銓鎰國際有限公司、張美嬌名義，與戊○○訂立「新築」房屋土地預定買賣
    契約書，出售同透天別墅Ｂ３戶房屋及坐落基地，總價款為六百二十萬元，戊○○並因之陷於錯誤而先後於八十五年八月十四日、八十五年八月十四日、八十五
    年九月二十四日各繳付其所有之三十萬元、六十萬元、十六萬元，共計支付價款
    一百零六萬元。
  (三)丁○○、張美嬌二人又於同年九月五日、同年十一月十三日，推由丁○○利用不
    知情之預售屋代銷人員楊正業、庚○○先後向承購戶乙○○、丙○○以相同之手
    段做不實之訛詐說詞，使乙○○、丙○○誤信為真而欲購買同透天別墅房地，丁○○復以富而邑公司、辛○○名義，及非地主之銓鎰國際有限公司、張美嬌名義
    ，與乙○○、丙○○二人訂立「新築」房屋土地預定買賣契約書，出售同透天別
    墅Ａ１３、Ａ１２戶房屋及坐落基地，總價款分別為七百萬元、六百二十萬元，
    乙○○並因之陷於錯誤而先後於八十五年九月五日、八十五年九月五日、八十五
    年十月四日各繳付其所有之三十萬元、六十萬元、三十一萬元，共計支付價款一
    百二十一萬元；丙○○亦因之陷於錯誤而於八十五年十一月十六日繳付其所有之
    七十二萬元。嗣甲○○、戊○○、乙○○、丙○○分別至建築工地瞭解施工狀況
    ，發現遲未開工後，陸續查閱相關登記資料，始知受騙。
二、案經甲○○訴請臺灣新竹地方法院檢察署檢察官偵查起訴；暨戊○○、乙○○、
    丙○○訴請臺灣新竹地方法院檢察署檢察官移送併案審理。
    理  由
一、訊據被告辛○○矢口否認有何詐欺犯行，辯稱：伊因被告丁○○債信不佳，掛名
    擔任富而邑公司董事長，雖有同意丁○○使用伊之名義、印章與「新築」承購戶
    訂立買賣契約，惟僅在工地現場擔任清掃等工作，從未與承購戶商談房地買賣行
    為云云。另被告丁○○雖坦承知悉前開十筆土地設定高額抵押權並經假扣押查封
    在案，但亦矢口否認有何詐欺犯行，辯稱：前開契約所附建造執照尚未過期前，
    欲辦理變更設計為透天別墅建築，嗣因土地遭假扣押查封而未果，伊有進行堤防
    工程，主觀上並無詐欺之意圖等語。惟查：
  (一)右揭事實業經告訴人甲○○、戊○○、乙○○、丙○○分別在偵、審中指訴甚詳
    ，所述核與證人即預售屋代銷人員楊正業、庚○○在原審及本院調查中供證之情
    節相符，並有「新築」房屋土地預定買賣契約書四份附卷可稽。復查，坐落新竹
    市○○段一二五三之一、一二五三之二、一二五三之六、一二五四、一二六七之
    一、一二六八、一二六八之三、一二六八之四、一二六九、一二七○地號十筆土
    地，均登記為泉益實業有限公司所有，而非銓鎰國際有限公司所有，該土地上均
    設定高額抵押權，並於八十五年二月十五日即經臺灣新竹地方法院以八十五年度
    執全字第二一四號假扣押查封在案等情，有土地登記簿謄本附在偵查卷第三十三
    頁至第七十一頁可證。再查，買賣契約書所附之建照號碼新竹市政府工務局建造
    執照（八一）工建字第○五六三號暨核准平面圖，僅係五層樓公寓之建造執照，
    而非被告等所出售之透天別墅建築之建造執照，且該建造執照尚未經變更申請為
    透天別墅前，即已失效之情，已據被告丁○○於原法院審理中供陳屬實。因之告
    訴人之上開指訴，自可採信。
  (二)依被告等與告訴人等所訂定之房屋土地預定買賣契約書第九條第一項明確約定「
    本預售屋之建築工程應在民國八十五年九月三十日之前開工，自開工日起算四八
    ０個日曆天以前完成主建物、附屬建物及使用執照所定之必要設施」，第十八條
    第一項已明確記載「本契約房地賣方保證產權清楚」，有該房屋土地預定買賣契
    約書在卷可稽（見偵查卷第十頁、第十六頁）。另據證人己○○在本院到庭證稱
    ：被告僅委託渠製作平面配置圖云云（見本院八十九年一月十一訊問筆錄）。被
    被告等收受告訴人等繳付之部分價金後，迄今已三年有餘，既未能取得透天別墅
    之建造執照，亦未能塗銷土地上所設定之抵押權，且尚在委託建築師渠製作平面
    配置圖階段，並未進入主建物之建造工程；顯見其等自始即無建造本案房屋之資
    力，委請不知情之預售屋代銷人員楊正業、庚○○向承購戶解說、銷售房屋，本
    即係詐術之施用，已酌然可見。
  (三)再查，被告辛○○實際上又在現場以董事長之姿取信於承購戶，業據告訴人甲○○在原審指述在卷；況被告辛○○前曾授權與被告丁○○以其名義對外代表公司
    ，並允許公司使用其印章之情，已據被告辛○○於原審及本院調查中所自承在卷
    ；且銷售契約書上以其名義簽約，又如前述；則被告辛○○雖僅在富而邑公司掛
    名董事長，仍無解於其與被告丁○○、共犯張美嬌間存有詐欺之犯意聯絡及行為
    分擔之共犯責任。
  (四)本案事證已臻明確，被告等犯行洵堪認定，自應依法予以論罪科刑。
二、核被告辛○○、丁○○所為，均係犯刑法第三百三十九條第一項之詐欺取財罪。
    被告二人與張美嬌間就事實一部分，有犯意聯絡及行為分擔；被告辛○○、張美
    嬌間就事實二部分，有犯意聯絡及行為分擔；被告丁○○與張美嬌間就事實三部
    分，有犯意聯絡及行為分擔，分別均為共同正犯。其等利用不知情之預售屋代銷
    人員楊正業、庚○○向承購戶做不實之訛詐說詞施用詐術，皆為間接正犯。又被
    告辛○○先後二次犯行、被告丁○○先後三次犯行，均係時間緊接，所犯又為構
    成要件相同之罪名，顯均係基於概括之犯意反覆為之，均為連續犯，應分別依刑
    法第五十六條之規定，論以詐欺取財一罪，並各加重其刑。且，公訴人雖僅就事
    實一所載共同詐欺部分提起公訴，惟併案審理之事實二、事實三部分與檢察官起
    訴之犯罪事實，有連續犯之關係，屬裁判上之一罪，本院自得併與審判。
三、原審據以論罪科刑，故非無見。惟誤認被告辛○○有事實三部分之犯行（詳如後
    述），又漏未論及利用不知情之預售屋代銷人員楊正業、庚○○向承購戶施用詐
    術為間接正犯，均有未洽。被告辛○○之上訴意旨否認犯罪事實欄三部分之事實
    為有理由；被告丁○○之上訴意旨空言否認犯罪，雖無理由，然原判決既有前述
    之可議，自應由本院予以撤銷改判。爰審酌被告辛○○、丁○○等犯罪之動機在
    謀取錢財，其手段尚屬平和，告訴人等所受之損害總計達四百餘萬元，及被告等
    犯罪後之態度等一切情狀，各量處如主文所示之刑。另查，被告辛○○前未曾犯
    有期徒刑以上之罪，有本院被告全國前案紀錄表一紙附在本院卷可參。其因一時
    失慎而誤觸刑章，然其犯罪所得不多，亦非屬主謀地位，經此論罪科刑當知警惕
    ，信無再犯之虞，爰併宣告緩刑五年以啟自新。
四、臺灣新竹地方法院檢察署八十七年度偵字第一七０號、第一七九０號案併辦意旨
    又以：被告辛○○與丁○○、張美嬌三人又於同年九月五日、同年十一月十三日
    ，向承購戶乙○○、丙○○做不實之訛詐說詞，使乙○○、丙○○誤信為真而欲
    購買同透天別墅房地，乙○○並因之陷於錯誤繳付一百二十一萬元；丙○○亦因
    之陷於錯誤而繳付七十二萬元，因認被告辛○○此部分亦涉犯刑法第三百三十九
    條第一項之詐欺取財罪嫌云云。惟按犯罪事實應依證據認定之，無證據不得推定
    其犯罪事實，刑事訴訟法第一百五十四條定有明文。又，共同正犯以有犯意之聯
    絡或行為之分擔為要件。查，被告辛○○雖曾在富而邑公司任職，然於八十五年
    八月底即已離職等情，業據證人庚○○在本院審理中供證在卷。此外，又查無其
    他積極證據足證被告辛○○與丁○○、張美嬌三人間，究向承購戶乙○○、丙○○詐欺部分有如何之犯意聯絡及行為分擔，此部分被告辛○○之犯罪尚屬不能證
    明，而難認與前揭論罪科刑部分有連續犯之關係，本院就此部分自屬無從併辦，
    應退回原檢察署更為適法之處置，併此敘明。
五、另臺灣台北地方法院檢察署八十七年度偵字第一○一三七號併辦意旨略以：被告
    丁○○於八十六年六、七月間委請告訴人武軒工程公司（下稱武軒公司）承包工
    地之清理打掃等工程，工程款為二十一萬元，遲至八十六年十月十七日被告丁○○寄達二紙本票給付該工程款，惟屆期未獲付款，經告訴人持票追索，被告丁○○逃逸無蹤，因認被告丁○○涉有詐欺罪嫌等語。惟查，依公訴人移送意旨所指
    ，被告丁○○所涉嫌者為詐欺得利罪，核與本案被告丁○○所犯之詐欺取財罪，
    其罪名並不相同。且被告丁○○涉嫌詐欺武軒公司一節，所犯時間分別為八十六
    年六、七月間；所用方法均係未給付工程款。而本案起訴被告丁○○所犯詐欺甲○○時間，係八十五年七月十三日；所用方法係佯稱、詐騙「新築」透天別墅之
    承購戶等情，亦不雷同。是被告丁○○對被害人武軒公司詐欺得利部分，核與本
    案起訴之犯罪事實間，並無連續犯之裁判上一罪關係，而非起訴效力所及，本院
    自無從併予審判，而應退回原檢察署更為適法之處置，附此指明。
據上論斷，應依刑事訴訟法第三百六十九條第一項前段、第三百六十四條、第二百九
十九條第一項前段，刑法第二十八條、第五十六條、第三百三十九條第一項、第七十
四條第一款，罰金罰鍰提高標準條例第一條前段，判決如主文。
本案經檢察官柯晴男到庭執行職務。
中      華      民      國      八十九      年      二      月    三    日
                              臺灣高等法院刑事第十二庭
                                  審判長法  官  劉  景  星
                                        法  官  陳  志  洋
                                        法  官  陳  博  志
右正本證明與原本無異。
不得上訴。
                                        書記官  鄭  兆  璋
中      華      民      國      八十九      年      二      月   十一   日
附錄：本判決論罪科刑法條全文
刑法第三百三十九條第一項
意圖為自己或第三人不法之所有，以詐術使人將本人或第三人之物交付者，處五年以
下有期徒刑、拘役或科或併科一千元以下罰金。


司法院資訊處製作；財團法人民間司法改革基金會備份。
